臺灣高等法院刑事判決
109年度上訴字第3956號
上  訴  人  
即  被  告  莊季燁（原名劉范威）




上列上訴人即被告因詐欺案件，不服臺灣桃園地方法院107年度
審訴字第1386號，中華民國109年3月12日第一審判決（起訴案號
：臺灣桃園地方檢察署107年度偵緝字第1110號），提起上訴，
本院判決如下：
    主    文
上訴駁回。
    犯罪事實
一、莊季燁與真實姓名、年籍均不詳，自稱「汪紹鈞（音譯）」
    之成年男子（下稱「汪紹鈞」）及其所屬詐欺集團其他成年
    成員（含另1名真實姓名、年籍亦不詳，擔任車手之成年男
    子）共同意圖為自己不法之所有，基於3人以上冒用公務員
    名義詐欺取財之犯意聯絡，由「汪紹鈞」所屬之詐欺集團其
    他成年成員，先於民國106年5月8日上午8時許，在不詳地點
    ，撥打電話予譚志高，向譚志高謊稱其係臺北榮民總醫院護
    理長，因發現有1筆健保補助款匯入譚志高帳戶內，須由臺
    北市政府警察局處理等語後，復由該詐欺另1名成年成員撥
    打電話予譚志高，向譚志高佯稱其係侯名皇檢察官，並表示
    譚志高涉及洗錢案件，須將財產供監管以免遭羈押等語，致
    譚志高陷於錯誤，於同年月11日下午1時30分許、同年月12
    日下午3時許，依該詐欺集團成年成員之指示，分別匯款新
    臺幣（下同）80萬元、170萬元至莊季燁向華南商業銀行股
    份有限公司（下稱華南銀行）平鎮分行申請開立之帳號0000
    00000000號帳戶（下稱華南銀行帳戶）內。俟莊季燁即於同
    年月11日下午2時54分許，在另1名真實姓名、年籍均不詳，
    在該詐欺集團擔任車手之成年男子陪同下，前往位在桃園市
    ○○區○○街00號之華南銀行桃園分行，由莊季燁臨櫃提領譚志
    高匯入前開華南銀行帳戶內之68萬元；俟「汪紹鈞」於同年
    月12日下午4時50分、下午4時52分許及下午5時15分許，持
    前開華南銀行帳戶之提款卡，將該華南銀行帳戶內之5萬元
    、5萬元及2萬元轉至莊季燁向中國信託商業銀行股份有限公
    司（下稱中國信託銀行）申請開立之帳號000000000000號帳
    戶（下稱中國信託銀行帳戶）內，並指示莊季燁於同年月12
    日下午5時許、下午5時1分許、下午5時9分許及下午5時31分
    許，持其上開中國信託銀行帳戶之提款卡，提領該中國信託
    銀行帳戶內之3萬元、3萬元、4萬元及1萬5,000元。
二、案經譚志高訴由桃園市政府警察局中壢分局報請臺灣桃園地
    方檢察署檢察官偵查起訴。
    理    由
壹、證據能力部分：
一、按現行刑事訴訟制度有關傳聞法則之立法，旨在確保訴訟當
     事人之反對詰問權，而被告反對詰問權之行使，乃為落實
    其 訴訟上之防禦，則被告於審判中就待證之犯罪事實本於
    自由 意志而為不利於己之自白，且該自白經調查復與事實
    相符者，因被告對犯罪事實既不再爭執，顯無為訴訟上防禦
    之意，則反對詰問權之行使已失其意義，要無以傳聞法則規
    範之必要。刑事訴訟法第273條之2規定行簡式審判程序案件
    ，因被告對被訴事實為有罪陳述，無傳聞法則與交互詰問規
    定之適用，即本於同一旨趣（最高法院97年度台上字第3775
    號判決意旨參照）。次按被告於第二審經合法傳喚無正當之
    理由不到庭者，得不待其陳述，逕行判決，刑事訴訟法第37
    1條定有明文，此係因被告已於第一審程序到庭陳述，並針
    對事實及法律為辯論，應認已相當程度保障被告到庭行使訴
    訟權，如被告於第二審經合法傳喚無正當之理由不到庭，為
    避免訴訟程序延宕，期能符合訴訟經濟之要求，並兼顧被告
    訴訟權之保障，除被告於上訴書狀內已為與第一審不同之陳
    述外，應解為被告係放棄在第二審程序中為與第一審相異之
    主張，而默示同意於第二審程序中，逕引用其在第一審所為
    相同之事實及法律主張。從而，針對被告以外之人於審判外
    之陳述，倘被告於第一審程序中已依刑事訴訟法第159條之5
    規定，為同意或經認定為默示同意作為證據，嗣被告於第二
    審經合法傳喚不到庭，並經法院依法逕行判決，揆諸前揭說
    明，自應認被告於第二審程序中，就前開審判外之陳述，仍
    採取與第一審相同之同意或默示同意。又按被告以外之人於
    審判外之陳述，雖不符刑事訴訟法第159條之1至第159條之4
    之規定，然經當事人於審判程序同意作為證據，法院審酌該
    言詞陳述或書面陳述作成時之情況，認為適當者，亦得為證
    據；當事人、代理人或辯護人於法院調查證據時，知有刑 
    事訴訟法第159條第1項不得為證據之情形，而未於言詞辯 
    論終結前聲明異議者，視為有前項之同意，刑事訴訟法第15
    9條之5定有明文。查，本判決下列認定事實所引用之被告以
    外之人於審判外所為之供述證據資料（包含人證與文書等證
    據），並無證據證明係公務員違背法定程序所取得；而檢察
    官對本院準備程序期日提示之卷證，不爭執其證據能力，且
    迄至言詞辯論終結前亦未再聲明異議，而被告於原審準備程
    序期日，就被訴事實為有罪陳述，經受命法官告以案件行簡
    式審判程序後，不適用刑事訴訟法第159條第1項關於排除傳
    聞證據規定之限制後，被告仍同意於原審行簡式審判程序，
    應認已就檢察官起訴所引用被告以外之人於審判外陳述之供
    述證據不爭執證據能力，復於上訴理由狀內僅爭執量刑之輕
    重，再於本院審判時經合法傳喚無正當理由未到庭，而未對
    其餘證據能力聲明異議，經本院審酌本案證據資料作成時之
    情況，核無違法取證或其他瑕疵，證明力亦無明顯過低之情
    形，認為以之作為證據為適當，依刑事訴訟法第159條之5規
    定，自得作為證據。
二、至於非供述證據部分，檢察官於本院準備程序期日不爭執其
    等證據能力，被告於原審亦不爭執其等證據能力，復均查無
    違反法定程序取得或其他不得作為證據之情形，且經本院於
    審理期日提示予檢察官而為合法調查，應認均有證據能力。
貳、實體部分：
一、認定犯罪事實所憑之證據及理由：
  ㈠上揭犯罪事實，業據上訴人即被告莊季燁於偵查及原審均坦
    承不諱（見偵緝卷第10頁正反面、17頁反面；原審卷第300
    至301、342頁），核與證人即告訴人譚志高於警詢時指訴情
    節相符（見偵卷第8至13頁），並有京城銀行匯款委託書、
    彰化銀行匯款回條聯、華南銀行總行106年5月25日營清字第
    0000000000號函及其檢附華南銀行帳戶之客戶資料、台幣帳
    戶交易明細、華南銀行總行107年5月9日營清字第000000000
    0號函及其檢附華南銀行取款憑條傳票、中國信託銀行106年
    7月6日中信銀字第000000000000000號函及其檢附中國信託
    銀行帳戶之客戶資料、存款交易明細等件在卷可稽（見偵卷
    第21、22、27至40頁；偵緝卷第20至21頁），足認被告前揭
    任意性自白核與事實相符，應堪採信。
  ㈡按共同正犯之意思聯絡，不限於事前有所協議，其於行為當
    時，基於相互之認識，以共同犯罪之意思參與者，亦無礙於
    共同正犯之成立；又按共同正犯之成立，祇須具有犯意之聯
    絡及行為之分擔，既不問犯罪動機起於何人，亦不必每一階
    段犯行，均須參與，若共同實施犯罪行為之人，在共同意思
    範圍內，各自分擔犯罪行為之一部，相互利用他人之行為，
    以達其犯罪之目的，其成立不以全體均參與實施犯罪構成要
    件之行為為要件；參與犯罪構成要件之行為者，固為共同正
    犯；以自己共同犯罪之意思，參與犯罪構成要件以外之行為
    ，或以自己共同犯罪之意思，事前同謀，而由其中一部分人
    實行犯罪之行為者，亦均應認為共同正犯，使之對於全部行
    為所發生之結果，負其責任；另共同正犯之意思聯絡，原不
    以數人間直接發生者為限，若有間接之聯絡者，亦包括在內
    （最高法院73年台上字第1886號判例、92年度台上字第2824
    號判決意旨、77年台上字第2135號判例參照）。復參以目前
    遭破獲之電話詐騙集團之運作模式，係先以詐騙集團收集人
    頭通訊門號或預付卡之門號及金融機構帳戶，以供該集團彼
    此通聯、對被害人施以詐術、接受被害人匯入受騙款項及將
    贓款為多層次轉帳之使用，並避免遭檢警調機關追蹤查緝，
    再由該集團成員以虛偽之情節詐騙被害人，於被害人因誤信
    受騙而將款項匯入指定帳戶或交付後，除承襲先前詐騙情節
    繼續以延伸之虛偽事實詐騙該被害人使該被害人能再匯入、
    交付更多款項外，並為避免被害人發覺受騙報警，多於確認
    被害人已依指示匯款或提領現金後，即迅速指派集團成員以
    臨櫃提款或自動櫃員機領款等方式將詐得贓款即刻提領殆盡
    ；此外，為避免因於收集人頭帳戶或於臨櫃提領詐得贓款，
    或親往收取款項時，遭檢警調查獲該集團，多係由集團底層
    成員出面從事該等高風險之臨櫃提款、收取款項（即「車手
    」）、把風之工作，其餘成員則負責管理帳務或擔任居間聯
    絡之後勤人員，然不論擔任車手工作而負責提領款項、取走
    贓款再交與詐欺集團上游之行為，均為詐欺集團犯罪計畫不
    可或缺之重要環節。查本案被告參與詐騙集團所屬成年成員
    詐欺告訴人之犯行，而該詐騙集團分工細緻，被告雖未自始
    至終參與各階段之犯行，且與撥打電話詐騙告訴人之成員間
    有互不相識之情形，然依現今詐騙集團詐騙之犯罪型態及模
    式，其就各所屬詐騙集團成員以本件手法行騙，當為被告主
    觀上所明知之範圍；又被告明知本案尚有「汪紹鈞」、車手
    及其他負責以電話對告訴人施用詐術之機房話務人員，足見
    其明知所屬詐欺集團之成員已達3人以上，仍在本件犯行之
    合同犯意內，各自分擔犯罪行為之一部，而相互利用其他詐
    欺集團成員之部分行為以遂行犯罪之目的，亦有犯意聯絡及
    行為分擔，即應就其所參與並有犯意聯絡之犯罪事實同負全
    責。
　㈢綜上所述，本案事證明確，被告犯行均洵堪認定，應均予依
    法論科。　
二、論罪：
  ㈠核被告所為，係犯刑法第339條之4第1項第1款、第2款之三人
    以上共同冒用政府機關及公務員名義犯詐欺取財罪。
  ㈡被告與「汪紹鈞」及其所屬詐欺集團其他成年成員間就上揭
    犯行，有犯意聯絡及行為分擔，應論以共同正犯。
  ㈢被告與「汪紹鈞」及其所屬詐欺集團其他成年成員係於密切
    接近之時間，先後詐騙告訴人，致告訴人陷於錯誤，而先後
    依指示匯入款項至被告華南銀行帳戶內；又被告先後分次提
    領告訴人匯入或經「汪紹鈞」再轉匯入其華南銀行帳戶、中
    國信託銀行帳戶內款項之行為，均係侵害同一之法益，各行
    為之獨立性極為薄弱，依一般社會健全觀念，在時間差距上
    ，難以強行分開，在刑法評價上，視為數個舉動之接續施行
    ，合為包括之一行為予以評價，屬接續犯，僅論以一罪。
三、上訴駁回之理由：
　㈠原審以被告上開犯行事證明確，以行為人之責任為基礎，審
    酌被告不思以正當途徑獲取財物，竟因需款孔急，貪圖不法
    所得而參與本案詐欺犯行，並以集團、分工方式為本案詐欺
    行為，所造成告訴人財產上損害之程度非微，並對社會治安
    造成嚴重影響，且迄今尚未與告訴人達成和解以彌補過錯，
    所為甚有不該，惟念及被告犯後坦承犯行，態度尚可，兼衡
    其素行、自陳其以木工為業、月收入約3萬元、須扶養1名子
    女、教育程度為高中肄業等一切情狀，量處有期徒刑1年2月
    ；另就沒收部分說明：未扣案之8,000元，為被告犯本件加
    重詐欺犯行之犯罪所得，應依刑法第38條之1第1項前段、第
    3項之規定宣告沒收，並於全部或一部不能沒收或不宜執行
    沒收時，追徵其價額；另就被告提供予共犯之存摺及提款卡
    說明不予宣告沒收及追徵價額之理由，經核尚無不合，量刑
    及沒收之宣告亦稱妥適，應予維持。
　㈡被告上訴意旨以其坦承犯行，家中尚有幼子，原審量刑過重
    ，請求從輕量刑云云。按刑之量定，為求個案裁判之妥當性
    ，法律賦予法院裁量之權，量刑輕重，屬為裁判之事實審法
    院得依職權自由裁量之事項，苟其量刑已以行為人之責任為
    基礎，並斟酌刑法第57條各款所列情狀，在法定刑度內，酌
    量科刑，如無偏執一端，致明顯失出失入情形，上級審法院
    即不得單就量刑部分遽指為不當或違法。查原審於量刑理由
    已詳為說明審酌前揭各項科刑情狀，就被告所犯僅判處有期
    徒刑1年2月，遠不及法定刑之中度，實屬從低度量刑。就刑
    罰裁量職權之行使，既未逾越法律所規定之範圍，亦無濫用
    權限之情形，難遽謂原判決之量刑有何不當，縱經將上揭被
    告自述之犯後態度、家庭狀況等列入量刑因子，與其他量刑
    因子綜合考量，仍難遽謂原判決之量刑有何不當，縱與被告
    主觀上之期待有所落差，仍難指其量刑有何不當或違法。是
    被告上訴請求從輕量刑云云，為無理由，應予駁回。
四、本案110年1月13日審判程序傳票，分別於109年12月11日送
    達至被告位在桃園市○○區○○路00巷00號住處，由其同居人即
    外公代收，另於109年12月15日送達至被告位在桃園市○○區○
    ○路00巷00弄00號之居所，因未獲會晤本人，亦無受領文書
    之同居人或受僱人，經郵務機關寄存送達於其居所所在之桃
    園市政府警察局中壢分局龍興派出所，並作送達通知書2份
    ，1份黏貼於應受送達人住所門首，另1份置於該送達處所信
    箱或其他適當位置，以為送達等情，有本院送達證書1份在
    卷可參（見本院卷第59、61頁），其經合法傳喚，無正當之
    理由不到庭，爰不待其陳述，逕行判決。   
據上論斷，應依刑事訴訟法第368條、第371條，判決如主文。
本案經檢察官王兆琳提起公訴，檢察官楊淑芬到庭執行職務。
中　　華　　民　　國　　110 　年　　2 　　月　　3 　　日
                  刑事第二十三庭審判長法　官  許永煌
                                      法　官  黃美文
                                      法　官  雷淑雯
以上正本證明與原本無異。
如不服本判決應於收受送達後20日內向本院提出上訴書狀，並應
敘述具體理由；其未敘述上訴理由者，應於上訴期間屆滿後20日
內向本院補提理由書（均須按他造當事人之人數附繕本）「切勿
逕送上級法院」。告訴人或被害人如對於本判決不服者，應具備
理由請求檢察官上訴，其上訴期間之計算係以檢察官收受判決正
本之日期為準。 
                                      書記官  林立柏
中　　華　　民　　國　　110 　年　　2 　　月　　3 　　日
附錄：本案論罪科刑法條全文
中華民國刑法第339條之4
犯第339條詐欺罪而有下列情形之一者，處1年以上7年以下有期
徒刑，得併科1百萬元以下罰金：
一、冒用政府機關或公務員名義犯之。
二、三人以上共同犯之。
三、以廣播電視、電子通訊、網際網路或其他媒體等傳播工具，
    對公眾散布而犯之。
前項之未遂犯罰之。